臺灣高等法院民事判決　　　　　　　　　 96年度上字第577號
上　訴　人　甲○○
訴訟代理人　乙○○
被上訴人　　丙○○
訴訟代理人　趙國生律師
複代理人　　周珮琦律師
　　　　　　陳盈潔律師
上列當事人間請求所有權移轉登記事件，上訴人對於中華民國96
年4月30日臺灣臺北地方法院95年度重訴字第708號第一審判決提
起上訴，本院於96年9月4日言詞辯論終結，判決如下：
    主  文
原判決關於命上訴人應將坐落台北縣新店市○○段二城小段136
之346號土地所有權移轉登記予被上訴人部分，暨除確定部分外
訴訟費用之裁判均廢棄。
前開廢棄部分，被上訴人在第一審之訴駁回。
第一審（除確定部分外）及第二審訴訟費用由被上訴人負擔。
    事實及理由
一、被上訴人起訴主張：其於民國（下同）70年間擔任喜年來建
    設股份有限公司（下稱喜年來公司）總經理一職，受喜年來
    公司之委任，以個人名義向訴外人游水土、游文池及呂天平
    等人購買坐落於台北縣新店市○○段2城小段136之1地號旱
    地1 筆，該土地於71年6月29日分割同段同小段136之112號
    、136 之346號土地（下稱系爭土地），礙於當時土地法第
    30條明文限制農地之買賣須有自耕能力始能辦理所有權移轉
    登記，被上訴人為無自耕能力人，故與上開出賣人於不動產
    買賣契約書第4條第3項約定：產權移轉登記權利人之名義由
    被上訴人指定，並由訴外人等逕將系爭土地所有權移轉登記
    予上訴人名下。89年1月26日土地法第30條刪除後，被上訴
    人屢向上訴人請求移轉系爭土地所有權未獲回應，於91年12
    月12日以存證信函向上訴人表示終止契約，並請求移轉系爭
    土地所有權予被上訴人，惟當時系爭土地已遭玉山銀行於90
    年12月11日辦理假扣押限制登記。被上訴人於92年1月13日
    向台北地方法院地檢署提出侵占告訴，經檢察官移送北投區
    調解委員會並於92年8月28日成立調解內容如下：上訴人負
    責撤銷其名下位於陽明山之土地上之假扣押，被上訴人向上
    訴人購買上開陽明山土地，買受陽明山土地之價款直接清償
    上訴人積欠玉山銀行之債款，並撤銷系爭土地上之假扣押後
    移轉予被上訴人。詎上訴人並未依調解內容撤銷陽明山土地
    之假扣押，致該筆土地旋遭法院拍賣予第三人，顯係因可歸
    責於上訴人之事由，致調解契約內容給付不能，被上訴人依
    民法第226條、第256條之規定於95年4月12日以存證信函解
    除系爭調解契約。玉山銀行已對系爭土地撤銷假扣押查封，
    上訴人在95年6月間又將系爭136之112地號土地設定最高限
    額新台幣 (下同)800萬元之抵押權予訴外人莊雪子。被上訴
    人將系爭土地借名登記上訴人名下之法律關係，性質上應類
    推適用「委任」之規定，爰依民法第549條、第179條之規定
    請求上訴人應將系爭136之346地號土地所有權移轉登記予被
    上訴人。並聲明：駁回上訴。（原審判命上訴人應將系爭
    136之112號土地移轉登記予被上訴人部分，上訴人並未聲明
    不服，此部分判決已告確定。）
二、上訴人辯稱：上訴人未受被上訴人委任任何事務，僅基於朋
    友情誼，借名登記農地所有權，未接受任何報酬，亦無任何
    契約關係。被上訴人於73年間不具自耕農身分，其借用上訴
    人名義辦理系爭土地之所有權移轉登記，以規避土地法第30
    條第1項規定，應屬脫法行為，其與訴外人游水土、游文池
    及呂天平間之買賣契約應屬無效。又被上訴人主張返還不當
    得利之請求權時效，亦已逾15年而罹於時效，故上訴人得拒
    絕給付等語置辯，並聲明如主文所示。
三、兩造不爭執事項：
  (一)被上訴人於70年2月19日向游水土、呂天平及游文池購買台
    北縣新店市○○段二城小段136-1號土地，並簽訂不動產買
    賣契約書。
  (二)系爭台北縣新店市○○段二城小段136-112號土地，係由同
    小段136-1號土地分割轉載而來；另系爭同小段136-346號土
    地，係分割自同小段136-112號土地而來。
  (三)被上訴人於91年12月12日以台北法院郵局第452號存證信函
    對上訴人表示終止借名登記之法律關係，並經上訴人於同年
    月16日收受。
  (四)兩造曾於92年8月28日至台北市北投區調解委員會達成調解
    （92刑調字第279號），被上訴人同意向上訴人購買台北市
    北投區○○段○○段105號土地；上訴人同意將系爭台北縣
    新店市○○段二城小段136之112號及136之346號2筆土地所
    有權移轉登記至被上訴人或被上訴人指定之人名下。
  (五)被上訴人持上開調解書至台北縣新店地政事務所請求移轉登
    記系爭2筆土地，惟因調解書第1條所載之台北市○○區○○
    段貳小段105號土地，業經法院拍賣予第三人，是調解內容
    業已變更，該土地已無依調解結果完成移轉登記之可能，故
    遭該地政事務所駁回申請在案（參原證9之台北縣新店地政
    事務所95年1月13日北縣店地登字第0940016799號函所載）
    。
  (六)依台北地方法院檢察署於92年9月26日以92年度調偵字第772
    號不起訴處分書所載，被上訴人先前購置台北縣新店市○○
    段2城小段136之1地號土地，因無自耕農身分，信託登記於
    上訴人名下，俟91年土地法修正後，被上訴人請求上訴人應
    將土地移轉登記予被上訴人，上訴人均未履行。
四、被上訴人主張：兩造就系爭136之346號土地成立借名登記契
    約，其已依民法第549條規定終止該契約，得依不當得利之
    法律關係請求將該土地移轉登記予被上訴人等語。被上訴人
    否認其有何不當得利情事，並以前揭情詞置辯。經查：
  (一)被上訴人主張：其於70年2月19日向出賣人游水土、呂天平
    及游文池購買系爭土地，並簽訂不動產買賣契約書，被上訴
    人為無自耕能力人，故於不動產買賣契約書第4條第3項約定
    ：產權移轉登記權利人之名義由被上訴人指定，並由訴外人
    等逕將系爭土地所有權移轉登記予上訴人名下，被上訴人與
    上訴人就系爭土地成立借名登記之法律關係等語，並提出不
    動產買賣契約書、土地登記謄本等為證（原審卷，12至17、
    43至44頁），上訴人對此並不爭執，堪信為真實。
  (二)上訴人辯稱：被上訴人於73年間不具自耕農身分，其借用上
    訴人名義辦理系爭土地之所有權移轉登記，以規避土地法第
    30條第1項規定，應屬脫法行為，其與訴外人游水土、游文
    池及呂天平間之買賣契約應屬無效等語。被上訴人否認該契
    約為無效。經查：
    1.按舊土地法第30條私有農地之移轉，其承受人以能自耕者
      為限之規定，旨在貫徹耕者有其田之基本國策，發揮農地
      之作用，是以若於農地買賣契約中雖形式上合法的約明移
      轉登記予有自耕能力之第三人，但買受人之目的僅在於借
      用有自耕能力之他人名義取得產權，實質上並無使其真正
      取得農地從事耕作之意思，即係以迂迴之方法逃避土地法
      第30條之禁止規定，實為脫法行為，其買賣契約應屬無效
      。
    2.查被上訴人並無自耕能力，依契約第4條第3項約定，被上
      訴人雖可指定登記名義人，並經被上訴人指定有自耕能力
      之上訴人為登記名義人。惟被上訴人自承：其係因礙於土
      地法第30條規定才將系爭土地借名登記上訴人名下，該條
      規定於89年刪除後，其無必要再將系爭土地登記上訴人名
      下，遂多次向上訴人請求返還等語（原審卷，3頁）。上
      訴人亦稱：其未受被上訴人委任任何事務，僅基於朋友情
      誼，同意被上訴人借名登記為系爭土地所有權人等語（原
      審卷，55頁反面；本院卷，5頁）。顯見被上訴人因無自
      耕能力，依舊土地法第30條之規定，不能享有系爭土地之
      所有權，乃於買賣契約中，利用登記名義人之指定，逃避
      土地法第30條之規定，其目的僅在於借用有自耕能力之上
      訴人名義取得產權，實質上並無使上訴人真正取得農地從
      事耕作之意思，即係以迂迴之方法逃避土地法第30條之禁
      止規定，實為脫法行為，而縱觀上揭買賣契約無俟得為移
      轉時再為移轉登記之約定，依上開說明，其買賣契約應屬
      無效，被上訴人無加以保護之必要，上訴人之所有權登記
      ，並無所有權為基礎 (最高法院80年台上字第2228號判決
      意旨參照），被上訴人亦未能依系爭買賣契約而就系爭土
      地取得所有權，則其依終止借名契約及不當得利之法律關
      係，請求上訴人將系爭土地之所有權移轉登記為其所有，
      即非正當，不應准許。
五、從而被上訴人依民法第549條、第179條之規定請求上訴人應
    將系爭136之346地號土地所有權移轉登記予被上訴人，為無
    理由，不應准許。原審就此部分判命上訴人移轉登記，尚有
    未洽。上訴意旨指摘原判決此部分不當，求予廢棄改判，為
    有理由。爰由本院將原判決此部分予以廢棄改判。
六、本件事證已臻明確，兩造其餘主張與舉證，無一一論列之必
    要，併此敘明。
七、據上論結，本件上訴為有理由，依民事訴訟法第450條、第
    78條，判決如主文。
中　　華　　民　　國　　96　　年　　9 　　月　　11　　日
　　　　　　　　　  民事第十三庭
                        審判長法　官　黃嘉烈
　　　　　　　　　　　        法　官  吳燁山
　　　　　　　　　　　        法　官  高鳳仙
正本係照原本作成。
如不服本判決，應於收受送達後20日內向本院提出上訴書狀，其
未表明上訴理由者，應於提出上訴後20日內向本院補提理由書狀
（均須按他造當事人之人數附繕本）上訴時應提出委任律師或具
有律師資格之人之委任狀；委任有律師資格者，另應附具律師資
格證書及釋明委任人與受任人有民事訴訟法第466條之1第1項但
書或第2項（詳附註）所定關係之釋明文書影本。
中　　華　　民　　國　　96　　年　　9 　　月　　13　　日
　　　　　　　　　　　　　　　書記官　黃慶霽
附註：
民事訴訟法第466條之1（第1項、第2項）：
對於第二審判決上訴，上訴人應委任律師為訴訟代理人。但上訴
人或其他法定代理人具有律師資格者，不在此限。
上訴人之配偶、三親等內之血親、二親等內之姻親，或上訴人為
法人、中央或地方機關時，其所屬專任人員具有律師資格並經法
院認為適當者，亦得為第三審訴訟代理人。
